臺灣宜蘭地方法院民事判決               99年度訴字第183號
原      告
即反訴被告  林金蟬
訴訟代理人  李秋銘律師
            黃金亮律師
被      告  陳忠藏
            陳春林
被      告
即反訴原告  許美惠
上三人共同
訴訟代理人  簡坤山律師
複  代理人  黃啟煌
上列當事人間拆屋還地等事件，本院於民國100年10月26日言詞
辯論終結，判決如下：
    主  文
原告之訴及假執行之聲請均駁回。
本訴訴訟費用由原告負擔。
反訴原告許美惠與反訴被告林金蟬共有坐落宜蘭縣冬山鄉○○段
二三八地號土地，應予分割為如附圖二所示乙案編號A部分面積
一三五點五一平方公尺歸反訴原告許美惠所有，編號B部分面積
一三五點五二平方公尺歸反訴被告林金蟬所有。
反訴訴訟費用新台幣壹萬零柒佰伍拾元由反訴被告林金蟬負擔二
分之一即新台幣伍仟佰柒拾伍元，餘由反訴原告負擔。
    事  實  及  理  由
壹、本訴部分
一、原告起訴主張：
(一)、查分割前之冬山鄉○○段2001地號土地，原係原告與被告陳
    忠藏合夥購買，因屬梅花湖特定區內農業區土地，以致無法
    分割或移轉為共有，因而先以被告陳忠藏名義登記，雙方約
    明在法令解除限制或情事變更得為給付時，被告陳忠藏應將
    原告所有持分二分之一移轉與原告，此有民國76年12月間訂
    立之合夥契約可參。其後於前開土地分割前，就上開土地之
    使用分配，於83年間由原告配偶楊福洋代理原告與被告陳忠
    藏簽訂「協議書」，雙方約明協議書附圖所示編號1部分由
    被告陳忠藏取得，編號3、4部分由原告取得，原告並將編號
    4部分出售與被告陳忠藏，至於編號2部分為都市○○○○道
    路，由原告與被告陳忠藏各取得二分之一。因原告所取得編
    號3部分並無道路可供出入，原告與被告陳忠藏因而於協議
    書中約明，編號2部分由原告取得使用權，被告陳忠藏另提
    供編號1、4東側寬四米便道供原告通行使用迄編號2道路開
    闢完成之時為止，此有協議書一件可參。其後前開土地經分
    割後，編號1、4部分即為現今之冬山鄉○○段239地號，編
    號3部分即為現今之冬山鄉○○段237地號，編號2部分即為
    現今之冬山鄉○○段238地號。由上開分配可知，原告與被
    告陳忠藏係共同出資購買土地，二人所應分得之土地價值本
    應相當，然依上開協議，被告陳忠藏所分配之土地係靠近道
    路部分之高價值土地，原告所分配之土地係無道路可供出入
    之土地，雙方分配之土地之價值即有落差，因而被告陳忠藏
    乃同意將共有之冬山鄉○○段238地號由原告取得全部使用
    權，被告陳忠藏所有之冬山鄉○○段239地號則提供東側寬
    四米便道供原告通行使用，以求分配之衡平。
(二)、按民法第818條規定：「各共有人，除契約另有約定外，按
    其應有部分，對於共有物之全部，有使用收益之權。」；另
    最高法院62年台上字第1803號判例意旨謂：「各共有人按其
    應有部分，對於共有物之全部雖有使用收益之權。惟共有人
    對共有物之特定部分使用收益，仍須徵得他共有人全體之同
    意，非謂共有人得對共有物之全部或任何一部有自由使用收
    益之權利。如共有人不顧他共有人之利益，而就共有物之全
    部或一部任意使用收益，即屬侵害他共有人之權利。」；又
    民法第767條規定：「所有人對於無權占有或侵奪其所有物
    者，得請求返還之。對於妨害其所有權者，得請求除去之。
    有妨害其所有權之虞者，得請求防止之。」查原告與被告陳
    忠藏訂立協議書，雙方約明前開冬山鄉○○段238地號之全
    部使用權歸屬原告，乃被告竟未經原告之同意，擅在前開冬
    山鄉○○段238地號土地上興建建物，原告發現後乃於99年4
    月1日發函被告陳忠藏，請其回復原狀，未料該函竟由被告
    陳春林回覆，回覆內容謂：「為償孝順母親之願，及便於帶
    母親外出就醫照顧等，遂於上開二三八地號土地上於二分之
    一範圍內建造一層之平房」，此有存證信函一件可參。查被
    告陳忠藏於接獲原告之存證信函後，方於99年4月15日以贈
    與為原因將冬山鄉○○段238地號土地應有部分二分之一移
    轉與被告許美惠，此有土地登記簿謄本可稽。由此一登記過
    程觀之，亦足佐證被告陳忠藏係為迴避其依協議書所應負之
    義務，於知悉原告已有異議之情形，方將前開土地無償贈與
    被告許美惠，被告陳忠藏及許美惠就前開土地之移轉既係為
    迴避依協議書所應負之義務，自有違誠信原則。更何況依原
    告與被告陳忠藏所簽訂之協議書第八條亦約明：「本協議書
    對於雙方之繼受人具拘束力」，被告許美惠係被告陳忠藏之
    媳，且係在原告對於被告在該土地上興建建物提出異議後，
    方以無償贈與之方式取得所有權，被告許美惠更應受前開約
    定之拘束。另被告許美惠為被告陳忠藏之媳，在陳忠藏明知
    前開土地使用權屬於原告之情形下，仍將前開土地應有部分
    移轉與被告許美惠，其後復主張在原告有全部使用權之土地
    上主張分割，更有違誠信原則，被告許美惠反訴主張分割，
    應無理由。又被告陳春林於前開回覆內容謂：「為償孝順母
    親之願，及便於帶母親外出就醫照顧等，遂於上開二三八地
    號土地上於二分之一範圍內建造一層之平房」，惟被告陳春
    林之母業已過逝，原先興建該屋之目的更已不存在，被告在
    原告有全部使用權之土地上興建建物，原告自得訴請拆除。
(三)、被告陳忠藏、陳春林抗辯系爭238地號土地上未辦保存登記
    之建物為被告許美惠所建為其所有，原告訴請被告二人拆除
    地上物即非有理由，且系爭土地為林金嬋與許美惠二人共有
    ，原告請求土地返還原告個人亦無理由云云。惟按民事訴訟
    法第277條前段規定：「當事人主張有利於已之事實者，就
    其事實有舉證之責任。」被告抗辯系爭238地號土地上未辦
    保存登記之建物為被告許美惠所建為其所有，非被告陳忠藏
    、陳春林共有一節原告否認之，被告對於有利於已之事實自
    應負舉證責任。另依原告林金蟬之代理人楊福洋與被告陳忠
    藏就系爭土地於83年間簽立之協議書第二項約明：「二、編
    號2為都市○○○○道路，面積約270平方公尺，甲乙雙方各
    持分二分之一，為顧慮農地之銜接使用方便，由乙方取得使
    用權。」一節可知，編號2部分（即冬山鄉○○段238地號土
    地）即由原告取得全部之使用權，被告既已放棄系爭土地之
    使用，該土地自應返還原告，被告之抗辯亦無理由。
(四)、原告與被告陳忠藏於83年間被告簽訂「協議書」，雙方約明
    被告陳忠藏應提供編號1、4東側寬四米便道供原告通行使用
    迄道路開闢完成之時為止。另按土地因與公路無適宜之聯絡
    ，致不能為通常使用者，土地所有權人得通行周圍土地以至
    公路。通行權人於必要範圍內，選擇周圍地損害最少之處所
    為之，民法第787條定有明文；又因土地一部之讓與或分割
    致有不通公路之土地者，不通公路土地之所有人，因至公路
    ，僅得通行受讓人或讓與人或他分割人之所有地，民法第78
    9條第1項另有明文。查原告所有之前開冬山鄉○○段237地
    號土地，並未與道路連接，須經前方之同段238、239地號土
    地，方得通行至公路，而原告所有之前開237地號土地，原
    係分割自被告陳忠藏所有之同段239地號土地，前開237地號
    土地雖須經過同段238地號土地，惟該筆土地業經約明原告
    有使用權，至於原告對外通行所需經過之前開239地號土地
    ，原告自得依前開協議書之約定，及民法第787條、第789條
    第1項規定，訴請法院確認原告對於被告陳忠藏所有坐落宜
    蘭縣冬山鄉○○段239地號土地，以東側地籍線起算四公尺
    範圍內之通行權存在，被告應允許原告通行，並不得為任何
    妨礙通行之行為，且因被告目前在該土地上蓋有地上物，原
    告自得請求被告將上開範圍內之地上物拆除，將土地返還原
    告。
(五)、被告抗辯原告訴請確認於系爭239地號土地上東側地籍線起
    算4公尺範圍內通行權存在所依憑之協議書當事人為楊福洋
    及陳忠藏所簽立，原告林金蟬即非系爭協議書之當事人，依
    債之相對性，原告即非協議書之當事人自不得請求，且協議
    書係於83年訂立已逾15年消滅時效，被告陳忠藏亦作時效消
    滅之抗辯云云。惟按民法第103條第1項規定：「代理人於代
    理權限內，以本人名義所為之意思表示，直接對本人發生效
    力。」又代理人為代理行為，不以明示本人名義為必要（顯
    名代理），如有其他情形足以推知有此意思，而為相對人所
    明知或可得而知者，亦能成立 （隱名代理）。此觀最高法
    院81年台上字第165號判例即明。查系爭三筆土地係兩造合
    夥購買，此有合夥契約書影本可查，楊福洋為原告林金蟬之
    配偶，此為被告陳忠藏所明知，本件協議書由原告之配偶楊
    福洋代理原告與被告陳忠藏簽立協議書成立隱名代理，其效
    力直接歸於原告本人，原告自得依上開協議書之約定及民法
    第787條、第789條第1項規定請求，被告陳忠藏雖一再抗辯
    前開協議書係原告之配偶所簽訂云云，然原告配偶並非與被
    告陳忠藏共有土地之人，被告陳忠藏焉可能與非土地共有人
    之原告配偶就土地之分配簽訂協議書，由此一端即可佐證被
    告陳忠藏係與代理原告之原告配偶簽訂此一協議書，被告陳
    忠藏之抗辯並無理由。被告陳忠藏拒絕依前開協議書之約定
    辦理，自有違原告與被告陳忠藏就合夥購買土地之衡平分配
    原則。又依兩造所簽立之協議書第八項約明：「本協議書對
    雙方之繼受人具拘束力，雙方及其連帶保證人同意放棄時效
    抗辯權。」依上開約定，雙方即同意於時效完成後放棄時效
    抗辯權，則被告抗辯消滅時效完成即與上開約定有違，其抗
    辯亦非有理。
(六)、被告另抗辯原告所有之237地號土地，南端有一條農路即冬
    山鄉○○段352地號土地可向西或向東通行，並無土地與公
    路無適宜聯絡之情形，且由352地號農路通行至公路約20公
    尺無高低落差，若通行239地號土地至公路距離約80公尺且
    239地號土地建有農舍須拆農舍又有高低落差，原告要求拆
    除農舍以利通行顯有權利濫用云云。惟查：被告所指之冬山
    鄉○○段352地號土地為一小徑並無直接聯絡至公路，且依
    鈞院99年7月20日勘驗結果：「……，原告主張通行被告陳
    忠藏所有239地號土地北方，面臨冬山鄉○○路（8米寬道路
    ），237地號坐落於238地號南方，其南側有同段352地號土
    地，目前現況為泥土道路及自然形成之水溝，……。」由上
    開勘驗結果可知，被告所抗辯之冬山鄉○○段352地號土地
    僅為泥土道路及自然形成之水溝，並非可供人車通行道路，
    且亦無直接聯絡至公路，被告之抗辯應無理由。且原告所有
    之前開冬山鄉○○段237地號土地，並未與道路連接，自須
    經前方之同段238、239地號土地，方得通行至公路，而原告
    所有之前開237地號土地，原係分割自被告陳忠藏所有之同
    段239地號土地，前開237地號土地雖須經過同段238地號土
    地，惟該筆土地業經約明原告有使用權，至於原告對外通行
    所需經過之前開239地號土地，原告與被告業於前開協議書
    加以約定，原告自得依協議書及民法第787條、第789條第1
    項規定，訴請法院確認原告對於被告陳忠藏所有坐落宜蘭縣
    冬山鄉○○段239地號土地，以東側地籍線起算四公尺範圍
    內之通行權存在，被告之抗辯自非有理。
(七)、綜上，爰為訴之聲明：一、被告陳忠藏、陳春林、許美惠應
    將坐落宜蘭縣冬山鄉○○段238地號土地上如羅東地政事務
    所土地複丈成果圖甲案所示編號J面積104.97平方公尺一層
    RC建物；編號K面積11.79平方公尺圍牆內之水泥空地（含花
    圃）；編號L面積16.92平方公尺圍牆內之水泥空地（含花圃
    ）；編號M、N圍牆外部分地上物拆除，將土地返還原告。二
    、確認原告對於被告陳忠藏所有坐落宜蘭縣冬山鄉○○段23
    9地號土地，以東側地籍線起算四公尺如羅東地政事務所土
    地複丈成果圖甲案所示編號C、D、E、F、G、H、I合計面積
    361.72平方公尺範圍內之通行權存在。被告應將上開範圍內
    如羅東地政事務所土地複丈成果圖甲案所示編號C面積131.0
    7平方公尺圍牆內花圃部分；編號E面積10.70平方公尺空地
    ；編號F面積6.13平方公尺警衛室；編號G面積196.73平方公
    尺空地；編號H面積3.88平方公尺石桌、石椅；編號I面積1.
    50平方公尺一層RC建物；編號D面積11.71平方公尺圍牆以外
    部分之地上物拆除，允許原告通行，並不得為任何妨礙通行
    之行為。三、原告願供擔保，請准宣告假執行。
二、被告答辯則以：
(一)、查系爭238地號土地上之建物尚未辦保存登記，乃許美惠所
    建，事實上處分權為許美惠所有，原告請求陳忠藏及陳春林
    拆除地上物，顯無理由。次查原告起訴主張被告等三人無權
    占有238地號土地，依民法第818、767條規定，請求被告等
    三人將該土地上之地上物拆除，將土地返還原告云云，惟被
    告許惠美所占有之範圍僅前揭該土地之A部分，被告（即反
    訴原告）許美惠業已提起分割該土地之反訴，已如前述，是
    被告並非無權占有，原告上開請求為無理由。再系爭238地
    號土地之共有人為被告許美惠與原告林金蟬各二分之一，原
    告請求返還土地給原告個人，顯無理由。
(二)、查原告起訴主張其所有之宜蘭縣冬山鄉○○段237地號土地
    與公路無適宜之聯絡，有通行陳忠藏所有之宜蘭縣冬山鄉○
    ○段239地號土地之必要，依83年所簽協議書之約定及民法
    第787條、第789條第1項之規定，請求確認其就陳忠藏所有
    之239地號土地以東側地籍線起算四公尺範圍內之通行權存
    在，被告陳忠藏應允許其通行云云，惟查：
１、就協議書部分：按契約僅有相對之效力，即僅契約當事人始
    受拘束。前開協議書之當事人為陳忠藏及楊福洋，有協議書
    可憑，原告並非該協議書之當事人，無請求被告陳忠藏履約
    之權利。次按請求權，因十五年間不行使而消滅，時效完成
    後，債務人得拒絕給付，民法第125條第1項及第144條定有
    明文。系爭協議縱然是由原告與被告簽訂（被告否認與原告
    有任何通行權協議），惟該協議書簽訂之時間為83年，迄今
    已逾十五年，而原告未曾請求被告陳忠藏履約，已罹於消滅
    時效，故被告陳忠藏爰為時效抗辯，拒絕給付。
２、就民法第787條、第789條第1項規定部分：按「土地因與公
    路無適宜之聯絡，致不能為通常使用時，除因土地所有人之
    任意行為所生者外，土地所有人得通行周圍地以至公路。」
    「因土地一部之讓與或分割，而與公路無適宜之聯絡，致不
    能為通常使用者，土地所有人因至公路，僅得通行受讓人或
    讓與人或他分割人之所有地。」民法第787條及第789條第1
    項著有明文。民法第787條第1項所定之通行權，係為促進袋
    地之利用，而令周圍地所有人負容忍通行之義務，其目的在
    解決與公路無適宜聯絡之土地之通行問題；如僅為求與公路
    有最近之聯絡或便利之通行，尚不得依該規定主張通行他人
    之土地（最高法院95年度台上字第2653號民事判決，最高法
    院92年度台上字第1399號民事判決亦同此意旨），合先敘明
    。查前揭三筆土地由北而南依序為239地號土地、238地號土
    地、237地號土地，於原告所有之237地號土地為農地，南端
    有一條農路（即大埤段352地號土地）可向西或向東通行，
    均與公路有適宜之聯絡（距離同段228地號之公路僅約20公
    尺），有地籍圖謄本可證，並無原告所主張與公路無適宜聯
    絡之情形，是原告主張顯無理由。原告通行352地號之農路
    至公路，距離約20公尺，若通行239地號，則約80公尺，實
    無捨近求遠之理，況239地號土地上建有農舍，原告要求拆
    除農舍，以利其通行，權利之行使，顯係以損害被告之利益
    為目的，自屬權利濫用。原告所有之237地號農地，通行352
    地號農路（2公尺寬），已符合其農耕之需要，且距離短又
    無高低落差，可謂甚為方便，而若通行239地號土地，不但
    距離長4倍，且需拆除239地號土地上之建物設施，另土地高
    低落差達2公尺之多，對於原告不便，又損害他人利益，原
    告實無主張袋地通行之必要及理由。
(三)、就原告主張：「依原告之代理人楊福洋與陳忠藏所簽立之協
    議書第二項約明……系爭238地號由原告取得使用權，該土
    地返還原告即足」乙節，答辯如下：如前述，該協議書之當
    事人楊福洋，係以自己名義與被告陳忠藏簽署該協議書，並
    非以原告之代理人身分為之，原告既非該協議書之當事人，
    即不得就該協議書之內容主張任何權利，從而其遽引該協議
    書第二項之約定內容，主張系爭土地返還原告個人即足云云
    ，顯與民法第821條之規定不符，要無可採。再第三人楊福
    洋簽署前揭協議書後，從未實際占有使用系爭238地號，復
    未曾請求被告陳忠藏履約，迄今已逾十五年，則被告為時效
    抗辯並拒絕給付後，該協議書第二項約定之內容，即罹於消
    滅時效，從而原告遽以罹於消滅時效之使用權，主張系爭土
    地返還原告個人即可，即無可採。
(四)、就原告主張：「本件協議書由原告之配偶楊福洋代理原告與
    被告陳忠藏簽立協議書成立隱名代理，其效力直接歸於原告
    本人，原告自得依上開協議書之約定及民法第787、第789條
    第1項規定請求」乙節，答辯如下：被告否認楊福洋係代理
    原告與被告陳忠藏簽立協議書而成立隱名代理之法律關係，
    原告就此部分之主張應負舉證責任。再第三人楊福洋簽署前
    揭協議書後，從未實際佔有使用系爭238地號，故而未通行
    系爭239地號土地，且未曾依該協議書之約定請求被告陳忠
    藏履約，迄今已逾十五年，則被告為時效抗辯並拒絕給付後
    ，該協議書所約定之各項權利，即罹於消滅時效，則原告依
    據該協議書之內容為本件之請求，即無理由。末按民法第78
    7條創設鄰地通行權，原為發揮袋地之利用價值，使地盡其
    利增進社會經濟之公益目的，係因袋地所有權或其他利用權
    人與周圍地之所有權及其他利用權人間無任何契約關係之故
    ，而創設鄰地通行權，是倘若袋地之權利人與周圍地之權利
    人間已訂有通行契約關係，依私法自治之原則，自應優先適
    用其所定之契約，而不得再併同主張行使民法第787條之權
    利，否則即與私法自治之原則相牴觸，是以原先主張依上開
    協議書之約定及民法第787、第789條第1項規定為本件請求
    ，乃併同主張契約關係及法定之鄰地通行權，與私法自治之
    原則相違，應無可採。況原告所有237地號之南側，有寬度
    4.49公尺至2.3公尺之現有道路，可供通行至鄉道，其長度
    僅23.15公尺，並非袋地，作為農業使用(農機通行)綽綽有
    餘。原告捨此，反而要求通行238及239地號(僅239地號之長
    度不計238地號，即90.46有公尺)，且必經過被告陳忠藏之
    建物位置，及拆除其地上建物，如此心計，只圖損害他人，
    而無利於自己，純屬權利濫用，其主張袋地通行，實無可採
    。
(五)、如前述，第三人楊福洋簽署前揭協議書後，從未實際佔有使
    用系爭238地號，復未曾請求被告陳忠藏履約，迄今已逾十
    五年，則被告為時效抗辯並拒絕給付後，該協議書第二項約
    定之內容，即罹於消滅時效。按時效期間，不得預先拋棄時
    效之利益，民法第147條定有明文，已如前述，是以前揭協
    議書第8項約定：「……雙方及其連帶保證人同意放棄時效
    抗辯權」之內容，顯違反上開法文之強制規定，應為無效，
    故原告主張「協議書第八項約明雙方同意放棄時效抗辯權，
    則被告抗辯消滅時效完成即與上開約定有違」乙節，即無可
    採等語，資為抗辯。並聲明：請求駁回原告之訴；如受不利
    之判決，請准被告供擔保後，免為假執行。
貳、反訴部分
一、反訴原告主張：
(一)、按各共有人，除法令另有規定外，得隨時請求分割共有物。
    但因物之使用目的不能分割或契約訂有不分割之期限者，不
    在此限。共有物之分割，依共有人協議之方法行之。分割之
    方法不能協議決定，法院得因任何共有人之請求，命以原物
    分配於各共有人，民法第823條第1項及第824條第1、2項定
    有明文。而查坐落宜蘭縣冬山鄉○○段238地號，地目旱，
    面積二七一點零三平方公尺之土地為反訴原告許美惠及反訴
    被告林金蟬所共有，應有部分為各二分之一，且並無不能分
    割之情事。
(二)、就反訴被告主張：「反訴被告所有系爭237地號土地無道路
    可供出入，是以反訴被告林金蟬與被告陳忠藏協議雙方所共
    有系爭238地號土地由反訴被告取得全部使用權，此一雙方
    所共有之238地號土地係供反訴被告所有237地號土地之用，
    為系爭237地號土地之利用所不可缺，或為一權利之行使所
    不可缺，乃屬民法第823條第1項但書所指因物之使用目的不
    能分割者而言，是以系爭238地號共有土地自不得分割」乙
    節，顯無可採。按最高法院22年上字第3212號判例要旨：「
    受任人本於委任人所授與之代理權，以委任人名義與他人為
    法律行為時，固直接對委任人發生效力，若受任人以自己或
    第三人之名義與他人為法律行為，則對於委任人不生效力，
    其委任人與法律行為之他造當事人間，自不發生何等法律關
    係。」而查反訴被告所指之協議書當事人楊福洋，係以自己
    名義與被告陳忠藏簽署該協議書，並非以反訴被告林金蟬之
    代理人身分為之，是以反訴被告林金蟬主張：「於83年間由
    反訴被告之配偶楊福洋代理反訴被告與陳忠藏簽訂該協議書
    」云云，顯與事實不符，應無可採。如前述，該協議書之當
    事人為陳忠藏及楊福洋，反訴原告既非該協議書之當事人，
    依債權契約之相對性原則，該協議書不得對抗物權之所有人
    即反訴原告許美惠。且反訴被告係於85年12月27日始向第三
    人陳慶男買受同段237地號 (重測前為梅花段2001-2地號)，
    此有反訴被告所提證二土地謄本可按，陳慶男並非前揭協議
    書之當事人，即與該協議書無關，尤不得就該協議書之內容
    主張任何權利，則反訴被告自第三人陳慶男處取得同段237
    地號，亦與前揭協議書之約定無關，自不得享有該協議書所
    約定之任何權利，故反訴被告依據第三人間所訂該協議書約
    定之內容，主張反訴原告不得分割兩造所共有系爭238地號
    土地云云，實無可採。
(三)、次矧陳忠藏及楊福洋簽署協議書第二條所載：「編號為都
    市○○○○○道路，面積約270平方公尺，甲乙雙方各持分
    二分之ㄧ，為顧慮農地之銜接使用方便，由乙方取得使用權
    。倘若道路獲得政府徵收，其地價補償費甲、乙雙方各取二
    分之ㄧ。」縱然係約定系爭238地號土地由楊福洋使用，惟
    此係因編號計劃道路當時尚未經政府徵收而仍作農業使用
    ，因雙方持分各二分之ㄧ，當時為方便楊福洋就該協議書附
    圖所示農地併同耕作，故而同意該筆土地由楊福洋使用耕
    作，但非作為通行使用，此觀之該協議書第三條內容特別另
    行約定其通行239地號土地之特定範圍自明，是以系爭238地
    號土地並非為供同段237地號土地之用。且系爭238地號與毗
    鄰之237地號其使用分區均編定為梅花湖風景特定區內之農
    業區（見本院卷第58頁），同屬作為農業使用之農業用地，
    故系爭238地號土地分割之結果，並不影響前揭237地號農業
    用地之耕作使用，是以反訴被告引據民法第823條第1項但書
    之規定，主張「系爭238地號共有土地不得分割」云云，要
    無可採。再陳忠藏與第三人楊福洋簽署前揭協議書後，不論
    楊福洋 (或反訴被告)均未曾在系爭238地號及同段237地號
    土地耕作，而任其荒廢長達15年以上，換言之，楊福洋（或
    反訴被告）於83年簽署前揭協議書後並未實際占有使用系爭
    238地號，則其就該238地號之使用權，迄今已逾十五年，且
    楊福洋（或反訴被告）從未曾請求被告陳忠藏履約，早已罹
    於消滅時效，爰為時效抗辯，拒絕給付，從而反訴被告遽以
    罹於消滅時效之使用權，主張：「反訴原告不得分割兩造所
    共有系爭238地號土地」云云，實無可採。
(四)、就反訴被告主張：「系爭238地號共有土地既由反訴被告與
    被告陳忠藏協議由反訴被告取得使用權，依禁反言之法理，
    反訴原告自不得訴請共有物分割」乙節，反駁下：如前述，
    該協議書之當事人為陳忠藏及第三人楊福洋，均與反訴原告
    許美惠及反訴被告林金蟬無關，且該協議書所定之使用權，
    亦因楊福洋逾15年從未請求被告陳忠藏履約而罹於消滅時效
    ，是以反訴被告依據第三人間所訂該協議書約定之內容，主
    張：「反訴原告不得分割兩造所共有系爭238地號土地」云
    云，顯無可採。次按最高法院85年度台上字第1046號判決要
    旨：「共有物係屬全體共有人所共有，在分割前，各共有人
    固得約定範圍而使用之，但此項分管行為，不過定暫時使用
    之狀態，與消滅共有關係之分割有間。故共有物經法院判決
    分割確定時，先前共有人間之分管契約及使用借貸契約，即
    應認為終止。」依上開見解所示，陳忠藏與楊福洋間所定前
    揭協議書之內容，不過為定暫時使用之狀態而已，並不能拘
    束共有人行使共有物分割請求權，更何況反訴原告與反訴被
    告均非該契約書之當人，是以反訴被告所執前揭答辯理由，
    要無可採。
(五)、就反訴被告引據民法第826條之1第1項規定，主張：「反訴
    原告取得系爭土地應有持分係繼受自被告陳忠藏，依反訴被
    告與陳忠藏所簽立之協議書第八項所示，反訴原告應受前開
    協議書之拘束，其訴請分割系爭共有土地自非有理」乙節，
    反駁如下：查98年1月23日修正施行之民法第826條之1第1項
    規定：「不動產共有人間關於共有物使用、管理、分割或禁
    止分割之約定或依第八百二十條第一項規定所為之決定，於
    登記後，對於應有部分之受讓人或取得物權之人，具有效力
    。」係指共有物之管理、使用、禁止分割之約定或依該法修
    正條文第820條第1項所為之決定，於不動產為上述約定或決
    定經「登記」後，對該不動產應有部分之受讓人或取得物權
    之人，具有效力，故必須有為前述之登記，該不動產之受讓
    人始受其拘束，而查系爭238地號並無前揭協議書所定使用
    管理之登記，故該協議書對反訴原告不發生任何拘束力，從
    而反訴被告引據上開法文之規定主張：「系爭238地號共有
    土地自不得分割」云云，要無可採。次按民法第147條規定
    ：「時效期間，不得以法律行為加長 或減短之。並不得預
    先拋棄時效之利益。」參其立法理由: 「謹按時效以與公益
    有關，故其所定期限，當事人不得以法律行為加長或縮短之
    ，並不許預先訂立拋棄因時效而可受利益之契約。故凡以法
    律行為約定。將來時效完成時自願拋棄其因時效完成之利益
    者，其約定為無效，蓋為保全公益計也。」另同法第71條規
    定：「法律行為，違反強制或禁止之規定者，無效。」而查
    前揭協議書第8項約定：「……雙方及其連帶保證人同意放
    棄時效抗辯權」之內容，顯已違反上開法文之強制規定，應
    為無效，則反訴被告主張「反訴原告應受前開協議書之拘束
    ，其訴請分割系爭共有土地自非有理」云云，即無可採。
(六)、就反訴被告100年3月25日陳報狀所主張之分割方法，不符合
    系爭土地之實用性與經濟效用，顯無可採。按最高法院77年
    台上字第632號判決意旨：「分割共有物，除應謀共有人間
    之公平外，並應斟酌各共有人之利害關係及共有土地之實際
    使用情形，為適當之分配，以免有害社會經濟。」、82年台
    上字第1990號判決意旨：「查分割共有物固不受分管契約之
    拘束，惟儘量依各共有人使用現狀定分割方法，以維持現狀
    ，減少共有人所受損害，當不失為裁判分割斟酌之一種原則
    。」、87年度台上字第771號判決意旨：「查定共有物分割
    之方法，固可由法院自由裁量，惟仍應斟酌各共有人之意願
    、共有物之性質、經濟效用及全體共有人之利益等情形，為
    適當之分割。」、93年度台上字第962號判決意旨：「按裁
    判分割共有物，應考量公平性、實用性、利益均等性等原則
    。」而查系爭土地北側毗鄰同段239地號之土地為反訴原告
    之公公陳忠藏所有，目前與反訴原告所有系爭建物所在基地
    共同使用，南側毗鄰同段238地號之土地為反訴被告所有，
    倘依反訴被告所主張之分割方法而為分割，則與兩造南北側
    各自毗鄰土地使用時，均呈「菜刀柄」型之區塊，致地形缺
    角呈不規則形狀，且不利農田現代化之機械耕作，實不符農
    地耕作之實用性與經濟效用，與前揭最高法院判決意旨所示
    之分割原則相違，反觀依反訴原告所提出之分割方法而為分
    割，則與兩造南北側各自毗鄰土地使用時，均屬方正之區塊
    ，地形四方完整，不僅符合農地整體經營之經濟效用，且兩
    造之利益均等，符合前揭最高法院判決意旨所示之分割原則
    ，故反訴原告所提出之分割方法應較為可採。再矧複丈成果
    圖示，反訴原告在系爭土地建造有編號J一層RC建物，該建
    物南側牆壁外緣線與反訴原告所主張之分割線，剛好為同一
    直線，換言之，依反訴原告所提出之分割方法，乃最符合反
    訴原告實際現況使用之情形，反觀依反訴被告所主張之分割
    方法，反訴原告在系爭土地上建築居住之前揭編號J一層RC
    建物，勢非拆除泰半不可，致反訴原告受有巨大之損害，此
    不僅與反訴原告實際使用情形不符，且有害社會經濟，顯與
    前揭最高法院判決意旨所示之分割原則相違，是其分割方法
    應無可採。
(七)、並聲明：反訴原告許美惠及反訴被告林金蟬共有坐落宜蘭縣
    冬山鄉○○段238地號，地目旱，面積二七一點零三平方公
    尺之土地，准予原物分割如附圖乙案所示編號A部分面積一
    三五點五一平方公尺分歸反訴原告許美惠所有，編號B部分
    面積一三五點五二平方公尺分歸反訴被告林金蟬所有。
二、反訴被告則以：
(一)、反訴原告主張系爭冬山鄉○○段238地號土地為反訴原告許
    美惠與反訴被告所共有持分各2分之1，系爭土地並無不能分
    割情事，經反訴原告發函及申請調解，惟反訴被告或未同意
    分割或未到場調解而致調解不成立，爰訴請准予分割系爭冬
    山鄉○○段238地號土地如反訴聲明云云。惟按民法第823條
    第1項規定：「各共有人，除法令另有規定外，得隨時請求
    分割共有物。但因物之使用目的不能分割或契約訂有不分割
    之期限者，不在此限。」。查民法第823條第1項所謂因物之
    使用目的不能分割，係指共有物繼續供他物之用，而為其物
    之利用所不可缺，或為一權利之行使所不可缺者而言，此觀
    最高法院50年台上字第970號判例意旨即明。查座落宜蘭縣
    冬山鄉○○段237地號土地（重測前為梅花段2001-2號），
    係反訴被告所有之土地；同段238地號土地（重測前為梅花
    段2001-1號），原係反訴被告與被告陳忠藏共有之土地，應
    有部分各二分之一；同段239地號土地（重測前為梅花段200
    1號），係被告陳忠藏所有之土地。上開三筆土地，於分割
    前同屬於冬山鄉○○段2001地號土地，其後分割出梅花段20
    01-1、2001-2地號土地。
(二)、次查前開三筆土地原係反訴被告林金蟬與被告陳忠藏合夥購
    買，其後於前開土地分割前，就上開土地之使用分配，於83
    年間由反訴被告之配偶楊福洋代理反訴被告與被告陳忠藏簽
    訂「協議書」，雙方約明協議書附圖所示編號1部分由被告
    陳忠藏取得(即冬山鄉○○段239地號部分土地)，編號3（即
    冬山鄉○○段237地號土地）、編號4部分由反訴被告取得，
    反訴被告並將編號1部分（即冬山鄉○○段239地號部分土地
    ）出售與被告陳忠藏，至於編號2部分（即冬山鄉○○段238
    地號土地）為都市○○○○道路，由反訴被告與被告陳忠藏
    各取得二分之一。因反訴被告所取得編號3部分（即冬山鄉
    ○○段237地號土地）並無道路可供出入，反訴被告與被告
    陳忠藏因而於協議書第二項約明：「二、編號2為都市○○
    ○○道路，面積約270平方公尺，甲乙雙方各持分二分之一
    ，為顧慮農地之銜接使用方便，由乙方取得使用權。倘若道
    路獲得政府徵收，其地價補償費甲、乙雙方各取得二分之一
    。」，故編號2部分（即冬山鄉○○段238地號土地）即由反
    訴被告取得永久使用權，此由上開約定第二項後段約定：「
    倘若道路獲得政府徵收，其地價補償費甲、乙雙方各取得二
    分之一。」換言之，被告陳忠藏就系爭238地號土地同意另
    一共有人林金蟬為全部之使用收益，其僅於系爭道路獲得政
    府徵收，其地價補償費由甲、乙雙方各取得二分之一，是以
    反訴被告與被告陳忠藏間就系爭238地號土地業已依民法第
    820條第1項之規定就土地利用之管理行為以契約約定全部由
    反訴被告林金蟬作永久使用收益。至於作如何使用，此為反
    訴被告於不違反土地之性質而為通常之運用，包括作道路使
    用，此為當然之理。況反訴被告之237地號土地係屬袋地，
    此亦為被告陳忠藏所明知，方有上開第二項及第三項之約定
    。由上開說明亦可知，反訴被告所有之系爭冬山鄉○○段
    237地號土地因無道路可供出入，反訴被告與被告陳忠藏協
    議雙方所共有冬山鄉○○段238地號土地，即由反訴被告取
    得全部使用權，而此一雙方所共有之系爭冬山鄉○○段238
    地號土地係供反訴被告所有之系爭冬山鄉○○段237地號土
    地之用，此由上開協議書第二項約明「為顧慮農地之銜接使
    用方便，由乙方取得使用權」亦可證明。故系爭238地號土
    地為系爭冬山鄉○○段237地號土地之利用所不可缺，亦為
    權利之行使所不可欠缺，乃符合民法第823條第1項但書所指
    因物之使用目的不能分割之規定，是以系爭冬山鄉○○段23
    8地號共有土地自不得為分割之請求，反訴原告之主張自無
    理由。
(三)、反訴原告復主張依系爭協議書之內容，僅為定暫時使用之狀
    態而已，並不能拘束共有人行使共有物分割請求權，更何況
    反訴被告並非系爭協議書之當事人，反訴被告抗辯系爭土地
    具有民法第823條第1項但書不能分割之事由並不可採云云。
    惟查：反訴被告由其配偶為代理人簽立系爭協議書，系爭協
    議書之效力自歸反訴被告，其無該協議書之當事人業如前敘
    。又反訴原告之權利係受讓自被告陳忠藏，又共有人於與其
    他共有人訂立共有物分割或分管之特約後，縱將其應有部分
    讓與第三人，其分割或分管契約，對於受讓人仍繼續存在，
    此觀最高法院48年台上字第1065號判例意旨即明，關於系爭
    冬山鄉○○段238地號共有土地之使用權一節，反訴被告與
    被告陳忠藏雙方協議由反訴被告取得全部使用權，該使用權
    之約定亦屬管理行為之範疇，舉輕以明重，於管理行為方式
    之分管協議情形，其效力對繼受人仍繼續存在，則將土地使
    用權同意共有人取得使用權之約定，對受讓人亦應繼續存在
    ，況反訴原告就取得系爭土地應有部分係繼受自其直系姻親
    尊親屬之被告陳忠藏，且係在反訴被告以存證信函通知陳忠
    藏後，方由陳忠藏移轉與反訴原告，自應受協議書第二項約
    定所拘束。另依反訴被告與被告陳忠藏83年間所簽立之協議
    書第八項另約明：「本協議書對雙方之繼受人具拘束力，雙
    方及其連帶保證人同意放棄時效抗辯權。」由上開約定可知
    ，反訴原告亦應受前開協議書之拘束，其所為之主張並無理
    由。另按民法第818條規定：「各共有人，除契約另有約定
    外，按其應有部分，對於共有物之全部，有使用收益之權。
    」同法第820條第1項規定：「共有物之管理，除契約另有約
    定外，應以共有人過半數及其應有部分合計過半數之同意行
    之。……。」故共有物之管理行為即包括對於共有物之使用
    收益等利用行為，又系爭冬山鄉○○段238地號共有土地既
    由反訴被告與被告陳忠藏雙方協議由反訴被告取得永久全部
    使用收益之權利，對於系爭共有物之管理行為及使用收益既
    達成協議，依禁反言之法理與誠信原則，反訴原告自不得再
    訴請共有物之分割。
(四)、反訴原告再主張修正後民法第826條之適用係限於經「登記
    」者該不動產應有部分之受讓人始受拘束，但系爭協議書之
    當事人即非反訴被告，且系爭協議書亦未經登記，該協議書
    之內容自不得拘束反訴原告云云。惟查：反訴被告為系爭協
    議書之當事人業如前述。又民法第826條之1增訂前，共有人
    於與其他共有人訂立共有物分割或分管之特約後，縱將其應
    有部分讓與第三人，其分割或分管契約，對於受讓人仍繼續
    存在，此觀最高法院48年度台上字第1065號判例意旨即明。
    關於系爭冬山鄉○○段238地號共有土地之使用權一節，反
    訴被告與被告陳忠藏雙方協議由反訴被告取得全部使用權，
    該使用權之約定亦屬管理行為之範疇，舉輕以明重於管理行
    為方式之分管協議情形其效力對繼受人仍繼續存在，則將土
    地使用權同意共有人取得使用權之約定對受讓人亦繼續存在
    ，況反訴原告就取得系爭土地應有部分係繼受自其直系姻親
    尊親屬之被告陳忠藏，其明知或至少可得而知悉，亦具有公
    示性，系爭土地原即約定由反訴被告全部使用權，反訴原告
    自應受協議書第二項約定所拘束，並不因該特約未經登記而
    失其拘束力。另依反訴被告與被告陳忠藏83年間所簽立之協
    議書第八項另約明：「本協議書對雙方之繼受人具拘束力，
    ……。」，由上開約定可知，反訴原告應受前開協議書之拘
    束，其所為之主張非有理由。
(五)、反訴原告又主張民法第第147條規定不得預先拋棄時效利益
    ，法律行為反強制禁止規定者無效，系爭協議書第八項約定
    同意放棄時效抗辯依上開規定即屬無效云云。惟查：按債務
    人於時效完成後所為之承認，固無中斷時效之可言，惟民法
    第147條僅就時效利益之預先拋棄加以禁止，則於時效完成
    後拋棄時效之利益，顯非法之所禁，此有最高法院73年度台
    上字第1951號判決可資參照。查系爭協議書第八項後段約定
    ：「雙方及其他連帶保證人同意放棄時效抗辯權。」係指於
    時效完成後拋棄時效之利益而言，並非預先拋棄時效利益，
    又本件亦無罹於時效之情形，反訴原告之主張均無理由。
(六)、關於反訴原告主張就其與反訴被告所共有之冬山鄉○○段23
    8地號土地應予分割乙節，反訴被告認為反訴原告請求分割
    並無理由。退而言之，如認得為分割時，反訴被告主張就冬
    山鄉○○段238地號土地之分割應如附圖所示，亦即如附圖
    所示Ａ部分即東側部分之土地分割與反訴被告，如附圖所示
    Ｂ部分即西側部分之土地分割與反訴原告。反訴被告主張上
    開分割方案之理由在於反訴被告所有之冬山鄉○○段237地
    號土地，並未與道路連接，須經前方之同段238、239地號土
    地，方得通行至公路，而前開三筆土地均係分割自同一筆土
    地，反訴被告所有之大埤段237地號土地，依民法第789條規
    定，僅能經由大埤段238、239地號土地通行，如依反訴原告
    所主張之分割方案，將使反訴被告所有之大埤段237地號土
    地無法通行至公路，故反訴原告所主張之分割方案應無可採
    等語，資為抗辯。並聲明：請求駁回反訴原告之訴。
參、得心證之理由：本件兩造就系爭237地號土地為原告所有，
    239地號土地為被告陳忠藏所有，238地號土地則為原告與被
    告許美惠共有，239地號土地上原告所主張通行之範圍內及
    238地號土地上之地上物之坐落位置、範圍及名稱，均如附
    圖一所示，此經本院至現場履勘，並囑託宜蘭縣羅東地政事
    務所派員實地測量，繪有如附圖一所示之土地複丈成果圖在
    卷，且為兩造所不爭執，自堪信為真實。又本件兩造同意先
    就反訴部分為辯論，故本件應審認之爭點及次序經整理如下
    ：
    (一)、關於反訴部分：
    １、反訴原告許美惠訴請分割與反訴被告共有之238地號是
        否有理由？是否應受系爭合夥契約及協議書之約束而受
        限制不能分割？
    ２、如認238地號得為分割，則以如何之分割方式對於共有
        有人均屬公平且符經濟效益？
    (二)、關於本訴部分：
    Ａ、如反訴有理由，原告是否：
    １、得請求被告拆除如訴之聲明第1項所示之地上物並返還
        土地？
    ２、得依系爭協議書之約定或民法袋地通行權之規定，請求
        通行被告許美惠因分割所得之238地號土地及被告陳忠
        藏所有239地號土地如訴之聲明第2項所示之範圍至237
        地號土地，並拆除該範圍內之地上物且不得妨礙其通行
        ？
    Ｂ、如反訴無理由，原告是否：
    １、得請求被告拆除如訴之聲明第1項所示之地上物並返還
        土地？
    ２、得依系爭協議書之約定或民法袋地通行權之規定，請求
        通行被告許美惠因分割所得之238地號土地及被告陳忠
        藏所有239地號土地如訴之聲明第2項所示之範圍至237
        地號土地，並拆除該範圍內之地上物且不得妨礙其通行
        ？
    茲分述如下：
一、按各共有人，除法令另有規定外，得隨時請求分割共有物。
    但因物之使用目的不能分割或契約訂有不分割之期限者，不
    在此限。共有物之分割，依共有人協議之方法行之。分割之
    方法不能協議決定，法院得因任何共有人之請求，命以原物
    分配於各共有人，民法第823條第1項及第824條第1、2項定
    有明文。本件反訴被告抗辯伊所有系爭237地號土地無道路
    可供出入，是以伊與被告陳忠藏協議雙方所共有系爭238地
    號土地由反訴被告取得全部使用權，此一雙方所共有之238
    地號土地係供反訴被告所有237地號土地之用，為系爭237地
    號土地之利用所不可缺，或為權利之行使所不可缺，屬民法
    第823條第1項但書所指因物之使用目的不能分割情形，是以
    系爭238地號自不得分割乙節。然查反訴被告所指之系爭協
    議書（本院99年度羅調字第28號卷第18頁）簽署人為陳忠藏
    與楊福洋，且並無任何為反訴原告許美惠及反訴被告林金蟬
    代理簽署意旨之記載，故該協議書自不得對抗物權之所有人
    即反訴原告許美惠。而反訴被告係於85年12月27日始向訴外
    人陳慶男買受同段237地號（重測前為梅花段2001-2地號，
    同前調解案卷第17頁），其時間晚於系爭協議書簽訂之83年
    間，自難認反訴被告得執系爭協議書對反訴原告主張何權利
    ，故反訴被告依據訴外人間所訂該協議書約定之內容，主張
    反訴原告不得分割兩造所共有系爭238地號土地云云，並無
    足取，應認反訴原告之主張，為有理由。
二、次應審究者，為應如何分割系爭238地號土地，對共有人即
    反訴原告許美惠及反訴被告間均為公平，且符經濟效益。查
    系爭238地號土地，坐落於陳忠藏所有239地號土地（位於北
    側）及反訴被告所有237地號土地（位於南側）間，反訴當
    事人所有應有部分各1/2，以使用上便利起見，自以北側歸
    反訴原告所有，南側歸反訴被告所有為宜；如依反訴被告主
    張採如附圖三所示丙案方式分割，乃分割為東西兩塊分屬不
    同共有人，不利於合併使用，對反訴當事人間均屬不利，自
    難認為可採．是以反訴原告主張分割方法為如附圖二所示編
    號A部分歸其所有、編號B部分歸反訴被告所有，為有理由，
    爰判決將系爭238地號土地分割如主文第3項所示。
三、本件已認反訴原告之訴為有理由，並判決分割如主文第3項
    所示，則再應認定之關於本訴之爭點如下：
(一)、原告是否得請求被告拆除如訴之聲明第1項所示之地上物並
    返還土地？
    本件系爭238地號土地業經判決分割如前述，而依分割後之
    結果，如附圖一所示K部分一層RC建物及L、K部分水泥空地
    及花圃，業經分割為被告許美惠所有而與原告無涉，原告自
    不得請求被告拆除該等地上物及返還土地。故原告此項請求
    ，為無理由，應予駁回。
(二)、原告是否得依系爭協議書之約定或民法袋地通行權之規定，
    請求通行被告許美惠因分割所得之238地號土地及被告陳忠
    藏所有239地號土地如訴之聲明第2項所示之範圍至237地號
    土地，並拆除該範圍內之地上物且不得妨礙其通行？
１、查系爭協議書係被告陳忠藏與訴外人楊福洋所書立，且其上
    無任何代理意旨之記載，雖原告主張楊福洋為伊配偶乙事為
    被告陳忠藏所明知，楊福洋乃以隱名代理方式代理原告簽署
    ，惟此為被告所否認，原告就此復未提出其他證明以實其說
    ，自難僅憑其與楊福洋間之身分關係，而對被告陳忠藏主張
    該協議書所載權利。故原告此部分主張，亦不足取。
２、原告另主張依民法有關袋地通行權之規定，可通行被告陳忠
    藏所有239地號土地及被告許美惠所有238地號土地乙節。查
    民法第787條第1項規定：「土地因與公路無適宜之聯絡，致
    不能為通常使用時，除因土地所有人之任意行為所生者外，
    土地所有人得通行周圍地以至公路。」，故主張袋地通行權
    者，自應以「土地因與公路無適宜之聯絡，致不能為通常使
    用」為前提。經本院至現場履勘結果，原告所有系爭237地
    號土地南側為同段352地號土地，可通行連接至同段228地號
    土地之柏油道路（本院卷第46頁勘驗筆錄），而經測量結果
    ，該等通行道路最寬處為4.49公尺（即附圖二G-L），最窄
    處為2.82公尺（即附圖二Ｉ－Ｊ），以系爭土地之使用分區
    為農業區（本院卷第58頁）而言，上開通行寬度實已足供農
    機或一般車輛進出使用，難認有與公路無適宜聯絡致不能為
    通常使用之情事。故原告此部分主張，亦無理由，不應准許
    ，應予駁回。
肆、綜上所述，本件反訴原告之訴為有理由，應予准許，並定分
    割方法如主文第三項所示，原告提起之本訴則均無理由，應
    一併駁回。本訴部分既經駁回，則原告假執行之聲請亦失所
    依附，應併駁回之。
伍、本件事證已臻明確，兩造所為其餘攻擊防禦方法及舉證，經
    審酌後認均與結論不生影響，爰不一一論列，附此敘明。
陸、訴訟費用負擔之依據：民事訴訟法第78條、第80條之1。
中    華    民    國   100    年    10    月    31    日
                  臺灣宜蘭地方法院民事庭
                      法  官  張軒豪
正本係照原本作成。
如對本判決上訴，須於判決送達後20日內向本院提出上訴狀(須
附繕本)。如委任律師提起上訴者，應一併繳納上訴審裁判費。
中    華    民    國   100    年    11    月    1     日
                      書記官  林嘉萍
附反訴部分訴訟費用計算方式：
裁判費2,650元+反訴原告繳納之測量規費6,050元+反訴被告所繳
之測量規費2,050元=10,750元